臺灣高等法院民事判決　　　　　　　　　　　　　　　　九十三年度上國字第九號
　　上　訴　人　交通部公路總局第一區養護工程處
　　法定代理人　陳朝信
　　訴訟代理人　林耀泉律師
　　　　　　　　王嘉斌律師
　　被　上訴人　乙○○
　　　　　　　　甲○○
　　共　　　同
　　訴訟代理人　曾國龍律師
　　複　代理人　陳明欽律師
當事人間請求國家賠償事件，上訴人對於中華民國九十三年二月二十七日臺灣板橋地
方法院九十二年度重國字第二號第一審判決提起上訴，本院於九十三年十月十九日言
詞辯論終結，判決如下：
    主      文
原判決除確定部分外，關於命上訴人分別給付被上訴人乙○○超過新台幣陸拾玖萬陸
仟柒佰貳拾伍元、被上訴人甲○○超過新台幣陸拾伍萬零玖佰玖拾捌元及各加計法定
遲延部分，暨該部分假執行之宣告，並訴訟費用之裁判均廢棄。
右開廢棄部分，被上訴人在第一審之訴及其假執行之聲請均駁回。
其餘上訴駁回。
第一審（除確定部分外）及第二審訴訟費用由上訴人負擔百分之六十七，餘由被上訴
乙○○負擔百分之十五，餘由被上訴人甲○○負擔。
    事實及理由
一、按依國家賠償法請求損害賠償時，應先以書面向賠償義務機關請求之；賠償義務
    機關拒絕賠償，或自提出請求之日起逾三十日不開始協議，或自開始協議之日起
    逾六十日協議不成立時，請求權人得提起損害賠償之訴，國家賠償法第十條第一
    項、第十一條第一項分別定有明文。查被上訴人主張上訴人應負國家賠償責任，
    並於民國（下同）九十年十一月二十八日向上訴人請求賠償，但遭上訴人拒絕賠
    償乙節，業據提出國家賠償請求書、上訴人九十二年一月八日一工法賠字第○九
    二○○六四○五四號函檢附九十一年法賠字第○二○號拒絕賠償理由書等件為證
    （見原審卷(一)一七至二一頁），且為上訴人所不爭執，故被上訴人爰依國家賠償
    法提起本訴，核無不合，合先陳明。
二、被上訴人乙○○（以下稱乙○○）起訴時，本請求上訴人應給付其殯葬費新台幣
    （下同）五十萬一千九百五十元、扶養費六十七萬一千七百六十元、及精神慰撫
    金二百萬元，共計請求金額為三百十七萬三千七百十元（見原審卷(一)一至四頁）
    ，被上訴人甲○○（以下稱甲○○）起訴請求上訴人應給付金額為扶養費九十萬
    零三百六十元、精神慰撫金二百萬元，共計請求金額為二百九十萬零三百六十元
    。嗣於原審審理中乙○○、甲○○分別減縮扶養費用請求金額為五十四萬二千二
    百二十四元五角、七十二萬五千九百七十五元，此有卷附民事準備書狀(二)可參（
    見原審卷(一)一三一至一三二頁），是乙○○、甲○○業已分別減縮請求金額為三
    百零四萬四千一百七十四元五角、二百七十二萬五千九百七十五元，而原審誤載
    乙○○、甲○○起訴請求金額分別為三百十七萬三千七百十元、二百九十萬零三
    百六十元（見原判決六頁反面(四)原告聲明部分），應予更正，此予敘明。
三、被上訴人起訴主張：伊等之子詹維德（以下稱詹維德）於八十九年十二月四日下
    午五時二十分許，駕駛車牌號碼LDW102之重型機車，沿台北縣汐止市○○路（以
    下稱大同路）由汐止往台北方向行駛，途經大同路三段六一五號前之路段（下稱
    系爭路段），因該路段之路面坑洞凹陷不平且有碎石散佈，致其失控滑倒而遭在
    旁行駛之曳引車後輪輾壓，造成顱部出血，當場死亡，足見系爭路段之公有公共
    條及一百九十四條等規定，求為命上訴人給付乙○○三百零四萬四千一百七十四
    元五角、甲○○二百七十二萬五千九百七十五元（明細詳如附表一所示），及各
    加計自起訴狀繕本送達翌日（即九十二年五月二十二日）起算之法定遲延利息之
    判決。經原審判決上訴人應給付乙○○九十七萬五千四百十五元、甲○○一百零
    一萬七千零九十四元及各加計自九十二年五月二十二日起之法定遲延利息（即如
    附表一「原審判決範圍」欄所示），並駁回乙○○、甲○○其餘請求部分，其等
    對於原審判決敗訴部分，並未聲明不服，該部分業已確定。另於本院聲明：駁回
    上訴。
四、上訴人則以：系爭路段之路面坑洞所在之位置，是在上訴人養護起點台五甲線6K
    ﹢600 範圍外，該路段之維護管理機關應為基隆市政府，伊並不負維護管理之責
    ，且縱伊為管理機關，伊亦無管理欠缺，造成該路段路面坑洞凹陷不平且有碎石
    散佈之情形。又甲○○並非無財產不能維持生活，自不得請求扶養費，況詹維德
    於該路段快車道行駛機車，其過失比例應在二分之一以上，又被上訴人業已受領
    汽車強制責任保險金一百四十萬元及訴外人吳文沂給付之和解金一百十萬元，伊
    亦得以上開金額為抵銷等語，資為抗辯。並於本院聲明：（一）原判決不利於伊
    部分廢棄。（二）右開廢棄部分，被上訴人在第一審之訴及其假執行之聲請均駁
    回。
五、查詹維德為被上訴人之子，其於八十九年十二月四日下午五時二十分許，駕駛車
    牌號碼LDW102之重型機車，沿大同路由汐止往台北方向行駛，途經系爭路段，因
    該路段之路面坑洞凹陷不平且有碎石散佈，致其失控滑倒而遭在旁行駛之曳引車
    後輪輾壓，造成顱部出血，當場死亡乙節，有
    明書等件為證（見原審卷(一)七至一○頁），並經本院依職權調閱台灣士林地方法
    院檢察署（以下稱士林地檢署）九十年度偵字第七九九號偵查卷（以下稱偵查卷
    ，含相驗卷）核閱屬實，且為上訴人所不爭執，堪信為真。
六、本件應審究者為（一）系爭路段之管理機關為何？（二）若上訴人為管理機關，
    則其管理是否有欠缺致詹維德騎機車失控滑倒而遭輾壓死亡？（三）上訴人應賠
    償之金額若干？（四）詹維德是否為與有過失？（五）上訴人抵銷抗辯是否成立
    ？茲分別論述如下：
（一）系爭路段之管理機關為何？
      上訴人抗辯：詹維德倒地地點，該路段屬於基隆市政府管理機關，伊並非管理
      機關云云。經查：
  １、詹維德所騎機車倒地位置，距離「鎮界牌」在往汐止方向內約四點六公尺，另
      距離在往汐止方向「紅綠燈」約八點三公尺，此有卷附台北縣警察局汐止分局
      （下稱汐止分局）之道路交通事故調查報告表所繪之現場圖可憑（原審卷(一)一
      ○二頁），且原審至現場履勘時，命地政人員依前開道路交通事故調查報告表
      所載，以黃點標示機車倒地位置，而該地點位於汐止市○○路○段內側車道偏
      向中央分隔島之處（見現場照片所示，原審卷一○五頁），而該地點係屬於上
      訴人養護路面之範圍，亦為上訴人所不爭執（見原審卷(一)七九頁反面），此有
      勘驗筆錄及照片在卷可稽（見原審卷(一)七八至八○頁、一○四至一○五頁），
      況證人（即現場目擊者）廖明源於原審證述：「（原告訴訟代理人問：一、陳
      述當天車禍發生過程、位置？）印象那天我先到達路口，我停在內線道，大拖
      車接著停在外線道，被害人（指詹維德）接著騎機車停在我的右前輪，綠燈亮
      起，大拖車先往前開，機車接著往前，過了汐止市○○○○○道路中間分隔島
      路頭的紅綠燈沒有多久，機車就摔倒，人往外側倒，機車往內側倒，我有看到
      機車倒地之前有稍微晃動，原因是什麼我不清楚，當時地面濕滑，當地路面柏
      油才鋪設沒有多久，剛起步時候機車速度很快，但是多快我印象已經模糊了。
      ．．．（法官問：你看到機車晃動的地點？提示偵查卷三十七頁以下照片）過
      了十字路口紅綠燈，也就是過了中間分隔島的路頭後，才看到機車晃動接著倒
      地之後才滑行，這些情形都是發生在過了紅綠燈之後的路面，都是在汐止市路
      面。」等情（見原審卷(一)九一至九三頁），足證，詹維德所騎機車倒地地點，
      該路段顯屬於台北縣汐止市○○○○路即屬於上訴人機關所管理之範圍至明。
  ２、上訴人又抗辯：伊養護範圍只及於大同路三段路頭（即中央分隔島起始處），
      而基隆市政府工務局之代表劉朝坤亦謂慣例上，基隆市政府亦維護至大同路三
      段之路頭，故該系爭路段非伊所管理範圍云云。但承前所述，詹維德所騎機車
      倒到地地點，既位於汐止市○○路段，而該路段即屬於上訴人管理之範圍，則
      上訴人與基隆市政府私下達成之「默契」或「慣例」自不足以排除其法定管理
      養護之責任，是上訴人抗辯：伊養護範圍只及於大同路三段路頭（即中央分隔
      島起始處），而基隆市政府工務局之代表劉朝坤亦謂慣例上，基隆市政府亦維
      護至大同路三段之路頭，故該系爭路段非伊所管理範圍云云，自無可取。
  ３、準此可知，詹維德所騎機車倒地地點既是位於汐止市○○路段內，而該路段本
      即屬於上訴人管理範圍，是上訴人抗辯：詹維德倒地地點，該路段屬於基隆市
      政府管理機關，伊並非管理機關云云，要無可取。
（二）則上訴人既為系爭路段之管理機關，則其管理是否有欠缺致詹維德騎機車失控
      滑倒而遭輾壓死亡？
  １、按國家賠償法第三條第一項所謂管理有欠缺者，係指公共設施於建造後未善為
      保管，怠為修護致該物發生瑕疵，復未為必要之防護措施，致使該公共設施欠
      缺通常應具備之安全性而言。且該條項所規定公有公共設施因設置或管理有欠
      缺而生之國家賠償責任，係採無過失責任賠償主義，不以故意或過失為責任要
      件，祇須公有之公共設施因設置或管理有欠缺，致人民生命、身體或財產受損
      害者，國家或其他公法人即應負賠償責任，至國家或其他公法人對該設置或管
      理之欠缺有無故意或過失，或於防止損害之發生已否盡注意義務，均非所問（
      最高法院八十五年台上字第二七七六號判例、及同院九十一年度台上字第二二
      三二號判決意旨參照）。又，供公眾通行使用之道路、橋樑，應暢通無阻，無
      往來之危險，如有路面破損或崩塌斷毀等足生往來危險之情形，顯已欠缺通常
      應具備之安全性，其管理機關應於破損或斷毀處前方相當距離處，設置足夠且
      必要之警示設施，供通行該道路者得以及早發現，並採取必要之措施，避免損
      害發生，否則即難謂已為必要之防護措施。準此，若管理機關之養護路段，留
      有坑洞而未能及時修補，且未設置警告標誌，足以影響行車之安全，已不具備
      通常應有之狀態及功能，即係公共設施管理之欠缺，若因此受有身體或財產之
      損害，自得依國家賠償法第三條第一項及第九條第二項規定請求管理機關負賠
      償責任（最高法院七十三年台上三九三八號判例意旨參照）。
  ２、經查，系爭路段之路面凹凸不平且有坑洞，而該坑洞範圍包括基隆市○○○市
      路面，即除基隆市政府慣例維護範圍外，上訴人維護之路段亦屬坑洞羅佈，凹
      凸不平，此為上訴人所不爭執（見原審卷(一)七九頁反面），而上訴人對於該路
      段本有設置足夠且必要之警示設施之義務，卻未設有任何警告標誌，致詹維德
      騎乘機車行經該路段時，無法預先防範，以避免危險發生，且該汽車事故發生
      後，經士林地檢署檢察官囑託台灣省台北縣區車輛行車事故鑑定委員會鑑定肇
      事責任，據該會函覆稱：「依卷附資料所示之（一）．．．則機車應就本案負
      較高之注意責任。（二）依聯結車與機車之機動性，若聯結車先行啟動則與常
      態不符，也無相符且明顯之車損可以比對。（三）依相卷照片所示之路況〈坑
      洞〉，對機車行駛應有一定之影響。」等情（見該會九十年五月十一日北鑑字
      第九○一○九七號函，偵查卷七八至七九頁），再送覆議後，台灣省車輛行車
      事故覆議鑑定委員會亦認定：「本案肇事地點之路面確有部分不平整。」乙節
      （見該會九十年七月十九日府覆議字第九○一二六○號函，偵查卷一○五頁）
      ，核與原審至現場履勘結果相符，足見上訴人對系爭路段之路面管理顯有欠缺
      已明。
  ３、上訴人雖抗辯：詹維德所騎機車係在基隆市政府養護範圍之路段有坑洞，以致
      至伊養護範圍內之路段始倒地云云。惟查，自汐止市○○路○段中央分隔島路
      口紅綠燈，距詹維德機車倒地處約達八點三公尺，有卷附道路交通事故調查報
      告表足稽（見原審卷(一)一○二頁），並經原審至該肇事地點履勘明確，制有勘
      驗筆錄附卷足憑（見原審卷(一)七八至八○頁），且證人（即現場目擊者）廖明
      源於原審到庭證稱：「（原告訴訟代理人問：一、陳述當天車禍發生過程、位
      置？二、跌倒附近的路面？）一、印象那天我先到達路口，我停在內線道，大
      拖車接著停在外線道，被害人接著騎機車停在我的右前輪，綠燈亮起，大拖車
      先往前開，機車接著往前，過了汐止市○○○○○道路中間分隔島路頭的紅綠
      燈沒有多久，機車就摔倒，人往外側倒，機車往內側倒，我有看到機車倒地之
      前有稍微晃動，原因是什麼我不清楚，當時地面濕滑，當地路面柏油才鋪設沒
      有多久，剛起步時候機車速度很快，但是多快我印象已經模糊了。二、當時路
      面非常不理想，有坑洞、還有碎瀝青，就是柏油沒有壓好的碎石。」、「（法
      官問：你看到機車晃動的地點？提示偵查卷三十七頁以下照片）過了十字路口
      紅綠燈，也就是過了中間分隔島的路頭後，才看到機車晃動接著倒地之後才滑
      行，這些情形都是發生在過了紅綠燈之後的路面，都是在汐止市路面。」等語
      （見原審卷(一)九一頁、九三頁）。益證，詹維德所騎乘機車倒地，確係因上訴
      人養護之路面有坑洞而影響其行車所致，並因此致詹維德死亡，顯見上訴人就
      系爭路段管理之欠缺與詹維德死亡間，自有相當因果關係，故上訴人自應負損
      害賠償責任至明。是上訴人抗辯：詹維德所騎機車係在基隆市政府養護範圍之
      路段有坑洞，以致至伊養護範圍內之路段始倒地云云，委無可取。
（三）上訴人應賠償之金額若干？
  １、按「國家損害賠償，除依本法規定外，適用民法規定」，國家賠償法第五條定
      有明文。又不法侵害他人致死者對於支出殯葬費之人，應負損害賠償責任；被
      害人對於第三人負有法定扶養義務者，加害人對於該第三人亦應負賠償責任，
      民法第一百九十二條第一項、第二項分別定有明文。且，不法侵害他人致死者
      被害人之父母、子女配偶雖非財產上之損害，亦得請求賠償相當之金額，同法
      第一九四條亦有規定。
  ２、乙○○部分：
    (1)、殯葬費用三十九萬三千四百五十元部分（其原請求五十萬一千九百五十元，
        經原審核准三十九萬三千四百五十元為相當，駁回其餘請求，未據其聲明不
        服，業已確定，故本院僅以三十九萬三千四百五十元為審理範圍）：
        經查，乙○○支出詹維德之喪葬費用共計為三十九萬三千四百五十元乙節，
        業據提出汐止復興禮儀社估價明細表、感謝狀、收據等件為證（見原審卷二
        七至二九頁），並為上訴人所不爭執，故乙○○此部分之請求，即屬有據，
        應予准許。
    (2)、精神慰撫金一百萬元部分（其原請求二百萬元，經原審核准一百萬元為當，
        並駁回其餘請求，未據其聲明不服，業已確定，本院僅以一百萬元審理範圍
        ）：
        查，詹維德為七十年十一月十五日生，於本件事故死亡時，年僅十九歲，甫
        自高中畢業（卷附畢業證書，見本院卷一三七頁），正值青春年華時，並為
        乙○○與甲○○之獨子，而乙○○於四十七歲中年之際（四十二年三月十日
        生），突遭此喪子之痛，其傷痛顯非筆墨所能形容，故本院認本件精神慰撫
        金以一百萬元為當。是上訴人仍抗辯：乙○○請求精神慰撫金一百萬元仍屬
        過高云云，至無可取。
  ３、甲○○部分：
    (1)、扶養費用四十五萬二千九百九十二元部分（甲○○於原審本請求七十二萬五
        千九百七十五元，經原審核准四十五萬二千九百九十二元外，駁回其餘請求
        部分，未據其聲明不服，業已確定，本院僅以四十五萬二千九百九十二元為
        審理範圍）：
      、按受扶養權利者，以不能維持生活而無謀生能力者為限；而同條第二項規
          定，前項無謀生能力之限制，於直系血親尊親屬不適用之。民法第一千一
          百十七條定有明文。
      、上訴人抗辯：甲○○並非不能維持生活者，且其配偶乙○○亦有財產，故
          其不得請求扶養費用云云。惟查，甲○○於八十九度及九十年度僅有執行
          業務所得各八千元、二千一百六十二元，及一輛八十六年出廠之汽車外，
          並無其他收入或財產乙節，業經本院依職權調閱其財產總歸戶資料查核屬
          實，並有稅務電子閘門財產所得調件明細表在卷可稽（見本院卷一二四至
          一二七頁），可知甲○○於詹維德死亡時（即八十九年十二月四日），顯
          無謀生能力或其他財產可供維持生活至明。又按，是否「能維持生活」此
          項扶養費請求權要件之審查，應以請求權人之自身情況加以審認，與其他
          法定扶養人是否有財產足以扶養該請求權人無涉。否則，只要任一對請求
          權人負扶養義務之人具有資產（包括配偶及子女任一人），即可排除其此
          項請求權，顯與民法第一千一百十五條規定之立法原意相違背。是上訴人
          抗辯：甲○○並非不能維持生活者，且其配偶乙○○亦有財產，故其不得
          請求扶養費用云云，自無足取。
      、查，詹維德於八十九年十二月四日死亡時，甲○○為四十四歲又十個月（
          其係四十五年一月二十九日出生，見卷附
          酌九十年臺閩地區簡易生命表所示，其平均餘命尚有三○﹒九一年（見原
          審卷(一)三○頁），至六十歲退休尚有一五﹒一六年，而六十歲以後仍有一
          五．七五年之餘命得請求扶養。本院以甲○○七十歲以前，十年間每年扶
          養親屬寬減額為七萬二千元，七十歲以後五．七五年間每年法定親屬扶養
          寬減額為十一萬元，故依兩造不爭執之計算方式（見原審卷(二)二八頁），
          準此，甲○○扶養費用為九十萬五千九百八十四元（計算式如附表二所示
          ）。次查，甲○○除詹維德外，尚有一女詹雁評，又夫妻互負扶養義務，
          其負扶養義務之順序與直系血親卑親屬相同，其受扶養權利之順序與直系
          血親尊親屬相同，民法第一千一百十六條之一定有明文。夫妻互負扶養義
          務之順序既與直系血親卑親屬同，自應與直系血親卑親屬各依其經濟能力
          分擔扶養義務（最高法院八十八年度台上字第二五八八號判決意旨參照）
          ，故乙○○既對於甲○○亦需負扶養義務，故甲○○因詹維德死亡所得請
          求上訴人支付扶養費用應為三十萬一千九百九十五元（計算式：905984
          ÷3≒301995，元以下均四捨五入）。
    (2)、精神慰撫金一百萬元部分（其原請求二百萬元，經原審核准一百萬元為當，
        並駁回其餘請求，未據其聲明不服，業已確定，本院僅以一百萬元審理範圍
        ）：
        查，詹維德為七十年十一月十五日生，於本件事故死亡時，年僅十九歲，甫
        自高中畢業（卷附畢業證書，見本院卷一三七頁），正值青春年華時，並為
        乙○○與甲○○之獨子，而甲○○於四十四歲中年之際（四十五年一月二十
        九日生），突遭此喪子之痛，其傷痛顯非筆墨所能形容，故本院認本件精神
        慰撫金以一百萬元為當。是上訴人仍抗辯：甲○○請求精神慰撫金一百萬元
        仍屬過高云云，至無可取。
（四）詹維德是否為與有過失？
  １、按損害之發生或擴大，被害人與有過失者，法院得減輕賠償金額，或免除之，
      民法第二百十七條第一項定有明文。又，機器腳踏車行駛之車道，在未劃分快
      慢車道之道路應靠右行駛，若在已劃分快慢車道之道路，輕型機器腳踏車應在
      慢車道行駛，重型機器腳踏車依標誌或標線之規定行駛，無標誌標線者，得在
      快慢車道行駛，但在快車道行駛時，除左轉彎外，應行駛於最外側車道，九十
      年五月三十日修正前之道路交通安全規則第九十九條第一項第一款、第二款分
      別定有明文。且，汽車行駛時，駕駛人應注意車前狀況及兩車併行之間隔，並
      隨時採取必要之安全措施（同規則第九十四條第三項規定參照）。
  ２、經查，駕駛車號FV-628曳引車輾斃詹維德之司機吳文沂於被訴過失致人於死刑
      事案件，警訊中陳稱：「肇事前我停駛於路口等紅綠燈，而LDW-102之重型機
      車停在我左側，基隆客運FI－342號（即廖明源駕駛客運）停在內線車道，綠
      燈時我起步先行，大約行駛五十公尺左右，突然聽到「砰」的一聲，我停下車
      察看，發現LDW-102重機車倒地，詹維德之頭部已被我車左後輪輾過」等語（
      見偵查卷五頁反面）；另證人（即駕駛FI－342號基隆客運司機）廖明源於偵
      查中亦稱：「當時我們三部車依序起步，大拖車在外側先行，死者騎機車在我
      們中間，拖車當時剛起步，時速二、三十公里，機車才起步，我之後才起步，
      時速也是二十公里左右，我看到被害人在我右前方二、三公尺處滑倒，我馬上
      停車，我車子右前保險桿碰到機車倒下後牌照處，但被害人倒臥處離我車子還
      有一段距離，我確未碰撞被害人之機車」等語（見偵查卷六四至六五頁），再
      參酌道路交通事故調查報告表所示，詹維德所駕駛機車倒地位置，可知其騎乘
      該機車乃行駛於快車道之內側，顯已違反道路安全規則之規定，且詹維德於事
      故發生前停於紅綠燈等待時，即已將機車停在內外側車道二輛大貨車中間，雖
      系爭路段固有坑洞、路面不平整情形，但詹維德駕駛該機車時，亦應同負有注
      意義務，況本件肇事責任，經士林地檢署檢察官囑託台灣省台北縣區車輛行車
      事故鑑定委員會鑑定肇事責任，該會函覆稱：「依卷附資料所示之（一）．．
      ．則機車應就本案負較高之注意責任。」（見該會九十年五月十一日北鑑字第
      九○一○九七號函，偵查卷七八至七九頁），再送台灣省車輛行車事故覆議鑑
      定委員會覆議，亦採同一見解（見該會九十年七月十九日府覆議字第九○一二
      六○號函，偵查卷一○五頁），可證，詹維德就本件車禍之發生，應認為其與
      有過失。本院審酌詹維德駕駛重機車行駛於快車道內側，且未注意車前狀況及
      兩車併行之間隔，及上訴人未對路面坑洞予以維護所致，兩者同有過失等情，
      故本院認詹維德應負二分之一之過失比例為允當。
  ３、依上說明，則依過失比例計算後，乙○○所得請求金額為六十九萬六千七百二
      十五元（計算式：〈0000000＋393450〉×0.5＝696725）、甲○○所得請求金
      額為六十五萬零九百九十八元（計算式：〈0000000＋301995〉×0.5≒650998
      ）。
（五）上訴人抵銷抗辯是否成立？
      上訴人抗辯：被上訴人業已收受汽車強制責任保險金一百四十萬元及吳文沂給
      付和解金一百十萬元，共計二百五十萬元，伊自得以該金額抵銷云云。經查：
  １、關於汽車責任保險金一百四十萬元部分：
    (1)、按保險人依本法規定給付之保險金，視為加害人或被保險人損害賠償金額之
        一部分；加害人或被保險人受賠償請求時，得扣除之，強制汽車責任保險法
        第三十條固定有明文。惟按，強制汽車責任保險法係採責任保險法制，其立
        法目的，一方面在使汽車交通事故之受害人得直接請求保險賠償給付，迅速
        獲得保障；另方面使加害人依法應負賠償責任，於受賠償之請求時，得因有
        保險契約之保障，而在限度之金額內免其責任，保險人之義務在於代替被保
        險人向第三人賠償。職是，強制汽車責任保險法之保險人於被保險人駕駛被
        保險汽車發生交通事故，致第三人傷殘死亡，始負保險賠償給付義務（同法
        第十五條第一項、最高法院九十二年台上字第六九九號判決意旨參照）。又
        ，該法所稱加害人係指汽車交通事故之行為人（同法第九條規定參照），依
        其立法意旨，包含任何使用管理車輛之人而言。查，本件上訴人並非被保險
        人，亦非使用管理系爭車號FV-628曳引車（即將詹維德輾斃車輛之人），自
        無依強制汽車責任保險法第三十條主張扣除前揭保險給付之餘地。
    (2)、上訴人又抗辯：被上訴人受領強制汽車責任保險金一百四十萬元，其等損害
        業已受到填補，故伊自得為抵銷云云。但查，被上訴人獲取強制責任險之死
        亡給付，係汽車投保之強制汽車責任險而得之理賠，且按保險制度旨在保護
        被保險人，非為減輕損害加害人之責任，保險給付請求權之發生係以訂有支
        付保險費之保險契約為基礎，與因侵權行為所生之損害賠償請求權並非出於
        同一原因，後者之損害賠償請求權，殊不因受領前者之保險給付而喪失，兩
        者間除有保險法第五十三條關於代位行使之關係外，並不生損益相抵問題。
        準此，被上訴人所領取之強制汽車責任保險金一百四十萬元，與被上訴人之
        子詹維德，因上訴人公共設施管理有欠缺而生之之侵權行為損害賠償請求權
        ，顯非出於同一原因事實，自不生損益相抵之問題。是上訴人抗辯：被上訴
        人受領強制汽車責任保險金一百四十萬元，其等損害業已受到填補，故伊自
        得為抵銷云云，要無足取。
    (3)、準此，上訴人既非強制汽車責任保險法所規範保險契約之被保險人，亦非該
        法所指之加害人，則其自無適用該法第三十條規定之餘地已明。是上訴人以
        被上訴人業已受領強制汽車責任保險金一百四十萬元，並以該金額為抵銷抗
        辯云云，即無可取。
  ２、關於上訴人受領吳文沂給付一百十萬元和解金部分：
      經查，被上訴人固自吳文沂處受領一百一十萬元，惟吳文沂對於詹維德死亡並
      無何過失責任可言，此有士林地檢署檢察官九十年度偵字第七九九號及第一一
      ○八一號不起訴處分書、台灣高等法院檢察署九十一年度上聲議字第三四三號
      處分書等件可憑（見原審卷(一)一三至一六頁），是吳文沂與上訴人間既不負連
      帶債務關係，自無民法第二百七十四條同免責任規定之適用。又吳文沂於無法
      律上賠償義務之情形下所為之給付，其給付係道義上之行為，其法律性質屬於
      贈與，與本件上訴人應負國家賠償責任原因無涉，是上訴人抗辯：吳文沂業已
      給付和解金一百十萬元，伊得以此金額為抵銷云云，委無可取。
七、從而，被上訴人本於國家賠償法第三條第一項、民法第一百九十二條、第一百九
    十四條等規定，請求上訴人給付乙○○六十九萬六千七百二十五元、甲○○六十
    五萬零九百九十八元，及各加計自起訴狀繕本送達翌日（即九十二年五月二十二
    日）起算之法定遲延利息部分，為有理由，應予准許。至被上訴人逾此所為請求
    ，即為無理由，應予駁回。又，上開應准許部分，兩造均陳明願供擔保聲請准、
    免假執行之宣告，核無不合，應予准許。至於被上訴人敗訴部分，其假執行之聲
    請失所附麗，應併予駁回。原審就超過上開應准許部分，為上訴人敗訴之判決，
    並諭知供擔保為假執行、及免為假執行之宣告，自有未洽。上訴意旨就此部分指
    摘原判決不當，求予廢棄改判，為有理由。至於上開應准許部分，原審判命上訴
    人給付，並為假執行及免為假執行之宣告，核無違誤，上訴意旨，就此部分，仍
    執陳詞，指摘原判決不當，求予廢棄，為無理由，應駁回其上訴。
八、本件事證已臻明確，兩造其餘之攻擊或防禦方法，經本院審酌後，認均與本件之
    結論無涉，茲不再一一論述，併予敘明。
九、據上論結，本件上訴為一部有理由，一部無理由，依民事訴訟法第四百五十條、
    第四百四十九條第一項、第七十九條但書、第八十五條第一項但書，判決如主文
    。
中　　　華　　　民　　　國　　九十三　　年　　十一　　　月　　　二　　　日
                                民事第十七庭
                                    審判長法  官    黃  騰  耀
                                          法  官    黃  莉  雲
                                          法  官    楊  絮  雲
正本係照原本作成。
不得上訴。
中　　　華　　　民　　　國　　九十三　　年　　十一　　　月　　　四　　　日
　　　　　　　　　　　　　　　　　　　　　書記官    王  秀  雲
